【裁判字號】    95,交聲,451
【裁判日期】    950622
【裁判案由】    聲明異議
【裁判全文】
臺灣臺中地方法院交通事件裁定         95年度交聲字第451號
原處分機關    交通部公路總局臺中區監理所
異  議  人    甲○○○
即受處分人
上列受處分人因違反道路交通管理處罰條例案件，對於交通部公
路總局臺中區監理所於民國九十五年四月二十一日所為之處分（
原處分案號：中監違字第裁六○－Ｉ00000000號裁決書
）聲明異議，本院裁定如下：
    主    文
原處分撤銷。
甲○○○不罰。
    理  由
一、原處分機關略以：本案係彰化縣警察局於民國九十一年十月
    五日十四時二十分許，在彰化市○○路口處查獲甲○○○所
    有二Ｑ─五○二○號自小客車有「１經警鳴笛攔查不停，加
    速逃逸，２闖紅燈」，遂以中市警交字第Ｉ0000000
    0號舉發違反道路交通管理事件通知單舉發。異議人未依指
    定日期前到案，本所各以低額罰鍰新臺幣（下同）三千元、
    二千七百元裁處，異議人仍有不服，本所遂於九十五年四月
    二十一日以中監違字第裁六○─Ｉ00000000號裁決
    書裁處罰鍰五千七百元，並依第六十三條第一項記違規點數
    四點，逾期則依裁決書處罰主文規定裁處，於法並無不合等
    語。
二、本件異議人即受處分人甲○○○則以：不能接受九十五年五
    月二十一日收到中監自字第○九五○○三○五一一號結果，
    異議人與朋友玉珠小姐當天中午十二點左右，進入臺中市中
    友百貨公司地下室用餐直至四點多才回家，違規車輛非二Ｑ
    五○二○異議人的，爰聲明異議等語。
三、經查：
（一）本件原處分機關認受處分人有前開違規行為，係依據原舉
      發單位即彰化縣警察局交通警察隊於九十一年十月五日所
      製開之彰警交字第Ｉ00000000號舉發違反道路交
      通管理事件通知單一節，有卷附之原處分機關檢送之九十
      五年六月十九日中監自字第○九五○○○八六三一號移送
      書一紙可證。
（二）按行政行為應受法律及一般法律原則之拘束；行政行為，
      非有正當理由，不得為差別待遇，行政程序法第四條、第
      六條分別定有明文。又平等原則為行政法之一般法律原則
      ，係由憲法第七條所衍生，也稱為禁止差別待遇原則，意
      指行政權的行使，不論在實體上或程序上，相同事件應為
      相同處理，非有合理的正當理由，不得為差別待遇，此落
      實在行政法之具體表現即同法第六條之規定；並由憲法第
      七條之平等原則亦導出「禁止恣意原則」意指在行政的領
      域裡，行政機關在作成決定之際，僅能依事理的觀點為行
      為，而且其所作成的一切處置，均應與其所擬規制的實際
      狀態相當，此處所謂之「恣意」是指任性，專斷毫無標準
      且隨個人好惡之決定，而禁止恣意原則，不僅禁止故意的
      恣意行為，復禁止任何客觀上違反憲法基本精神及事物本
      質行為，因此，所謂恣意，實際上等同於欠缺適當的、充
      分的事理上理由。次按違反道路交通管理事件行為人，未
      依規定自動繳納罰鍰，或未依規定到案聽候裁決，處罰機
      關應於舉發違反道路交通管理事件通知單送達二個月內依
      標準表逕行裁決之，違反道路交通管理事件統一裁罰標準
      及處理細則第四十四條第一項定有明文。此項規定顯係主
      管機關即交通部與內政部為補充前揭道路交通管理處罰條
      例漏未對處罰機關於受理違反道路交通管理事件裁決時效
      所為之補充性質行政命令，然因該細則第四十四條第一項
      並未規定處罰機關違反「二個月」期間之規定時，有失權
      之效果，故解釋上該規定屬訓示之規定，惟處罰機關仍不
      得恣意違反上開「二個月」之期間，如處罰機關遇有違反
      道路交通管理事件行為人，未依規定自動繳納罰鍰，或未
      依規定到案聽候裁決時，未依上開行政命令之規定於舉發
      違反道路交通管理事件通知單送達二個月內依標準表逕行
      裁決，竟無故延宕數年後始加以裁決，致使受處分人對違
      規之事實有爭執時，因時間之經過，致未能即時、適時提
      出有利之證據，而蒙受重大之不利益，此處罰機關無故延
      宕達數年之始逕行裁決之行為，即屬恣意行為。經查：本
      件原處分機關竟遲至九十五年四月二十一日始對該違規案
      件作出裁決，距違規行為之日已逾三年半之久，此有卷附
      舉發違反道路交通管理事件通知單及違反道路交通管理事
      件裁決書等可稽，顯逾上開違反道路交通管理事件統一裁
      罰標準及處理細則第四十四條第一項裁決期限之規定且屬
      情節重大，末經本院遍閱全卷亦難認原處分機關此番延宕
      有何正當、合理之理由，則原處分機關對異議人所為之裁
      決顯已違反行政程序法第六條所揭櫫之平等原則而違反情
      節重大，是其處分難認屬合法。
（三）再按國家刑罰權對於情節較重等刑事犯罪行為，尚且有時
      效之規定，行政秩序罰均屬輕微之違法行為，豈有永久追
      訴處罰之理？況且，行政罰法業於九十四年一月十四日經
      立法院三讀通過，於九十四年二月五日公布，並於九十五
      年二月五日施行，雖行政罰法於舉發當時尚未公布施行，
      惟觀之行政罰法第二十七條第一項規定：「行政罰之裁處
      權，因三年期間之經過而消滅。」及參照該條立法意旨：
      「本條係有關行政罰裁處權時效之規定。按行政罰裁處權
      之行使與否，不宜懸之過久，而使處罰關係處於不確定狀
      態，影響人民權益，惟亦不宜過短，以免對社會秩序之維
      護有所影響，爰於第一項定其消滅時效為三年。第二項並
      就時效之起算點加以明定，以杜紛爭。至行政罰之執行時
      效，則依行政執行法第七條第一項規定處理。」可知，原
      處分機關對於違反道路交通管理事件行為人，其是否行使
      裁罰權，實不宜久懸不決，而使處罰關係處於不確定狀態
      ，致影響人民權益。據此，行政罰法於舉發當時雖尚未公
      布施行，然原處分機關於本案裁決時，該法既已公布施行
      ，即應適用該法第二十七條有關行政罰裁處權時效之規定
      ，以審酌主管機關之處分。
四、綜上所述，原處分機關對本件之裁罰期限既違反主管機關所
    定違反道路交通管理事件統一裁罰標準及處理細則第四十四
    條第一項之規定，亦屬違反行政罰法第二十七條之時效規定
    ，從而原處分機關對異議人所為之裁處，即非適法，爰撤銷
    原處分並另為受處分人不罰之諭知。
五、據上論斷，應依道路交通管理處罰條例第八十七條第二項、
    道路交通案件處理辦法第二十條，裁定如主文。
中    華    民    國   九十五   年   六   月  二十二  日
                  刑事第九庭    法  官  莊  秋  燕
以上正本證明與原本無異。
如不服本裁定，應於送達後五日內，向本院提出抗告狀。
                                書記官  莊  玉  惠
中    華    民    國   九十五   年   六   月  二十二  日


司法院資訊處製作；財團法人民間司法改革基金會備份。
